ACORDAO-COMPLETO-2440638

ACÓRDÃO 4776/2021 ATA 8/2021 - PRIMEIRA CÂMARA

VISTOS, relatados e discutidos estes autos de Tomada de Contas Especial instaurada pelo extinto Ministério da Cultura, em desfavor do Instituto João Ayres e de seu dirigente, o Sr. Airam Resende Boa Morte, em razão da impugnação de despesas realizadas em desacordo com o projeto cultural "Natal Cultural" (Pronac 10-4855) , celebrado com o objetivo de realizar, no período do natal, um grande evento unindo música instrumental e erudita, teatro e performances circenses,
ACORDAM os Ministros do Tribunal de Contas da União, reunidos em Sessão da Primeira Câmara, em:
9.1 considerar revéis o Sr. Airam Resende Boa Morte (CPF: XXX.970.266-XX) e o Instituto João Ayres (CNPJ: 08.215.473/0001-18) , para todos os efeitos, dando-se prosseguimento ao processo, com fulcro no art. 12, § 3º, da Lei 8.443/1992;
9.2 julgar irregulares as contas do Sr. Airam Resende Boa Morte (CPF: XXX.970.266-XX) e do Instituto João Ayres (CNPJ: 08.215.473/0001-18) , com fundamento nos arts. 1º, inciso I; 16, inciso III, alíneas "b" e "c", e §2º;  19 e 23, inciso III, todos da Lei 8.443/1992, e nos arts. 1º, inciso I; 209, incisos II e III; 210 e 214, inciso III, do Regimento Interno TCU, condenando-os, solidariamente, ao pagamento das quantias a seguir especificadas, com a fixação do prazo de quinze dias, a contar da notificação, para comprovarem, perante o Tribunal (art. 214, inciso III, alínea "a", do Regimento Interno) , o recolhimento da dívida aos cofres do Fundo Nacional de Cultura, atualizada monetariamente e acrescida dos juros de mora, calculados a partir das datas indicadas, até a data do efetivo recolhimento, na forma prevista na legislação em vigor:
	Valor R$
	Data

	10.200,00
	22/12/2010

	1.590,00
	6/1/2011

	200,00
	24/1/2011

	43.500,00
	3/5/2011

	250,00
	17/5/2011

	1.947,50
	19/5/2011

	2.061,73
	19/5/2011

	1.102,00
	19/5/2011

	8.640,00
	31/5/2011

	2.302,00
	1/6/2011

	540,00
	2/6/2011

	2.198,00
	2/6/2011

	567,18
	27/6/2011

	112,80
	4/7/2011

	841,92
	18/7/2011

	5.000,00
	10/8/2011

	15.000,00
	10/8/2011

	2.000,00
	10/8/2011

	4.000,00
	16/8/2011

	110,50
	20/12/2011

9.3 aplicar, individualmente, ao Sr. Airam Resende Boa Morte (CPF: XXX.970.266-XX) e ao Instituto João Ayres (CNPJ: 08.215.473/0001-18) a multa prevista no art. 57 da Lei 8.433/1992, no valor de R$ 17.000,00 (dezessete mil reais) , fixando-lhes o prazo de quinze dias, a contar da notificação, para comprovarem, perante o Tribunal (art. 214, inciso III, alínea "a", do Regimento Interno) , o recolhimento da dívida aos cofres do Tesouro Nacional, atualizada monetariamente desde a data deste acórdão até a do efetivo recolhimento, se for paga após o vencimento, na forma da legislação em vigor;
9.4 autorizar, desde logo, nos termos do art. 28, inciso II, da Lei 8.443/1992, a cobrança judicial das dívidas caso não atendidas as notificações;
9.5 encaminhar cópia deste Acórdão à Procuradoria da República no Estado de Minas Gerais, nos termos do § 3º do art. 16 da Lei 8.443/1992, c/c o § 7º, in fine, do art. 209 do Regimento Interno do TCU, para adoção das medidas que entender cabíveis; e
9.6 dar ciência desta deliberação à Secretaria Especial de Cultura e aos responsáveis.

Tomada de Contas Especial instaurado pelo Ministério da Cultura, atual Ministério da Cidadania, em razão da impugnação parcial das despesas realizadas pelo proponente, com os recursos do Projeto PRONAC.

Primeira Câmara

Entidades/Órgãos do Governo do Estado do Rio de Janeiro.

3. Responsáveis: Airam Resende Boa Morte (XXX.970.266-XX); e Instituto João Ayres (08.215.473/0001-18).

13.1. Ministros presentes: Walton Alencar Rodrigues (Presidente), Vital do Rêgo e Jorge Oliveira.
13.2. Ministro-Substituto convocado: Marcos Bemquerer Costa.
13.3. Ministros-Substitutos presentes: Augusto Sherman Cavalcanti (Relator) e Weder de Oliveira.

AUGUSTO SHERMAN

Adoto, como relatório, excerto da instrução vazada à peça 32 destes autos, anuída pelo corpo diretivo da SecexTCE (peças 33 e 34) , e, em quota singela, pelo MP/TCU (peça 35) :
"INTRODUÇÃO
1.	Cuidam os autos de tomada de contas especial instaurada pelo extinto Ministério da Cultura, em desfavor do Instituto João Ayres (CNPJ: 08.215.473/0001-18) e de seu dirigente, o Sr. Airam Resende Boa Morte (CPF: XXX.970.266-XX) , em razão da impugnação de despesas realizadas em desacordo com o projeto cultural 'Natal Cultural' (Pronac 10-4855) , celebrado com o objetivo de realizar, no período do natal, um grande evento unindo música instrumental e erudita, teatro e performances circenses (peça 4, p. 19) .
HISTÓRICO
2.	A Portaria nº 591, de 5/11/2010 (peça 4, p. 43) , autorizou a captação de recursos no montante de R$ 427.130,00, no período de 8/11 a 31/12/2009, prorrogado até 31/5/2011 (peça 4, p. 57) , fazendo recair o prazo para a apresentação da prestação de contas em 30/6/2011.
3.	Para a execução do Pronac 10-4855, foram captados R$ 232.821,86, correspondentes a 54,5% da totalidade dos recursos autorizados, conforme a seguir discriminado:
	Recibo nº  (peça 4) 
	Data
	Valor
	Data do Crédito (peça 4) 

	1 (p. 46) 
	2/12/2010
	120.000,00
	13/12/2010 (p. 72) 

	2 (p. 50) 
	30/12/2010
	94.785,62
	12/1/2011 (p. 73) 

	3 (p. 51) 
	30/12/2010
	9.000,00
	30/12/2010 (p. 51) 

	4 (p. 49) 
	30/12/2010
	7.656,24
	12/1/2011 (p. 73) 

	5 (p. 54) 
	30/12/2010
	1.380,00
	24/5/2011 (p. 77) 

		TOTAL
	232.821,86
	
4.	A prestação de contas encaminhada ao MinC (peça 4, p. 60-81 e 123-144) foi analisada por meio dos seguintes relatórios:
	a) Relatório de Execução - PASSIVO/G03/SEFIC/MinC, de 31/7/2015 (peça 4, p. 86-7) , que recomendou a reprovação das contas, em razão de não haver sido encaminhado pelo responsável o 'material comprobatório mínimo que possibilitaria a análise do cumprimento do objeto', solicitado por meio do Ofício 011/2015/SEFIC/PASSIVO/G03, de 20/2/2015 (peça 4, p. 83) - AR (peça 4, p. 85) .
	b) Relatório de Avaliação da Prestação de Contas, de 23/8/2016 (peça 4, p. 120-121) , cuja conclusão foi pela reprovação do projeto, com a devolução da quantia de R$ 63.503,63, em face das seguintes constatações:
	b.1) notas fiscais referentes a despesas realizadas fora do período de execução do projeto, cujas características e descrições não se enquadram na finalidade aprovada. Essas notas totalizam R$ 28.561,90;
	b.2) notas fiscais de despesas sem nexo causal com a finalidade do projeto, totalizando R$ 15.790,00;
	b.3) nota fiscal de despesa relacionada a outro projeto cultural do proponente (NF 31, de 16/8/2011) , no valor de R$ 4.000,00;
	b.4) notas fiscais sem a identificação do projeto cultural, no valor total de R$ 14.951,73; 
	b.5) divergências de valores entre notas fiscais (NFs 110 e 142) e a Relação de Pagamentos, resultando na não comprovação de R$ 200,00.
	c)	Laudo Final sobre a Prestação de Contas 225/2015/C9/G3/PASSIVO/SEFIC/MinC (peça 4, p. 88-89) que qualificou como irregular a gestão do projeto, propondo a reprovação da prestação de contas, com a inabilitação do responsável.
5.	O Pronac 10-4855 foi reprovado pela Portaria nº 277, DOU 18/5/2016 (peça 4, p. 96-97) .
6.	Comunicado acerca da reprovação da prestação de contas do projeto, por intermédio do Comunicado Nº 460/2015/G3/PASSIVO/SEFIC/MinC, de 15/5/2015 (peça 4, p. 93-94) , o Instituto João Ayres interpôs recurso administrativo, em 27/5/2016 (peça 4, p. 100-102) , no qual pleiteou nova análise da prestação de contas, à luz de novos documentos que, supostamente, resultariam em sua aprovação. Todavia, a documentação encaminhada pertencia ao projeto Natal BH Cultural 2011, pelo que foi diligenciado o proponente quanto ao equívoco, tendo sido apresentada nova documentação em 8 de julho de 2016 (peça 4, p. 104-110) .
7.	Em apreciação ao recurso administrativo, foi emitido o Laudo de Análise de Recurso nº 0262/2016/G03/PASSIVO/SEF1C/MinC com Ratificação de Reprovação da Prestação de Contas (peça 4, p. 145-148) . Essa manifestação considerou que a documentação apresentada na fase recursal teria comprovado a realização do evento, sugerindo, por conseguinte, que a sugestão de Reprovação da prestação de contas, consignada no Relatório de Execução - PASSIVO/G03/SEFIC/MinC, de 31/7/2015 (vide item 4.a supra) , devesse ser alterada para Aprovação com Ressalva quanto ao cumprimento do objeto (Análise Técnica) . 
8.	Cumpre registrar que o referido Laudo de Análise de Recurso, em seu item 2.2 (peça 4, p. 147) , ratificou todas as irregularidades apontadas na análise financeira realizada no Relatório de Avaliação da Prestação de Contas, de 23/8/2016 (vide item 4.b supra) , que resultaram no valor de R$ 63.503,63 a ser ressarcido pelo proponente. Não obstante, em sua conclusão (peça 4, p. 148) , manifestou-se pela reprovação da prestação de contas, quanto aos aspectos financeiros do projeto, 'com redução do valor a ser ressarcido nos termos do item 2.2', contrariando o posicionamento efetivamente adotado.
9.	Em nova manifestação recursal dirigida ao Ministro de Estado da Cultura (peça 4, p. 156-166) , o proponente contestou os apontamentos do Relatório de Avaliação da Prestação de Contas, de 23/8/2016, reconhecendo, ao final, a procedência de parte dos débitos a ele imputados, no total de R$ 18.900,00. Assim, concluiu o recurso pedindo a suspensão da inabilitação que lhe fora imposto, bem como a aprovação da prestação de contas quanto ao aspecto financeiro, ainda que com ressalva, além do parcelamento do mencionado valor de R$ 18.900,00 (em até 60 parcelas mensais) .
10.	Nesse contexto, foi emitido o Laudo de Análise de Recurso Nº 0393/2016/G03/PASSIVOISEFIC/MinC, com Ratificação da Reprovação da Prestação de Contas (peça 4, p. 172-177) . Para além de ratificar a reprovação da prestação de contas, esse novo laudo promoveu ajustes no valor a ser ressarcido, alterando-o de R$ 63.530,63 para R$ 103.603,87, essencialmente pelo acréscimo da Nota Fiscal 028917 (peça 4, p. 133) , no valor de R$ 43.500,00, pago ao Centro de Capacitação Treinamento e Cultura Terra Verde, por serviços que não restaram comprovados (peça 4, p. 174, item 2.1.1) .
11.	Com base no Parecer nº 538/2016/CONJUR-MinC/CGU/AGU (peça 4, p. 178-179) , que acolheu o laudo de reprovação de recurso, o então Ministro de Estado da Cultura negou provimento ao recurso do proponente, nos termos do Despacho nº 52, de 8/11/2016 (peça 4, p. 182 e 184) .
12.	Diante disso, em 9/11/2016, o proponente solicitou o parcelamento do débito em 60 (sessenta) parcelas mensais (peça 4, p. 195-196) , o que, ao fim, veio a ser deferido pelo Ofício nº 40/2017 - G3/PASSIVO/SEFIC/MinC, de 10/2/2017 (peça 4, p. 205-206) , que estabeleceu o parcelamento em 26 (vinte e seis) parcelas no valor de R$ 5.671,01.
13.	O fundamento para a instauração da Tomada de Contas Especial, conforme o Relatório de TCE nº 33/2017 (peça 4, p. 213-217) , foi a impugnação de despesas realizadas em desacordo com o projeto aprovado. O Tomador de Contas promoveu ligeiro reparo na configuração do débito (abatendo R$ 293,54) , fixando-o no valor histórico de R$ 103.310,33, e imputando a responsabilidade ao Sr. Marcus Robertson Scarpa e à Associação Muito Especial.
14.	Em 20/2/2019, a Controladoria-Geral da União emitiu o Relatório de Auditoria nº 148/2019 (peça 4, p. 262-265) ratificando as conclusões do Tomador de Contas. O certificado de auditoria e o parecer do dirigente do órgão de controle interno concluíram pela irregularidade das presentes contas (peça 4, p. 266-268) .
15.	Em 18/3/2019, o ministro responsável pela área atestou haver tomado conhecimento das conclusões contidas no relatório e certificado de auditoria, bem como do parecer conclusivo do dirigente do órgão de controle interno, manifestando-se pela irregularidade das contas, e determinou o encaminhamento do processo ao Tribunal de Contas da União (peça 7) .
16.	A partir do exame ao feito, a instrução inicial (peça 11) procedeu ao cotejo entre a análise financeira realizada no Relatório de Avaliação da Prestação de Contas, de 23/8/2016 (peça 4, p. 120-121) e o Laudo de Análise de Recurso Nº 0393/2016/G03/PASSIVOISEFIC/MinC com Ratificação da Reprovação da Prestação de Contas (peça 4, p. 172-177) , constatando que o débito a ser imputado aos responsáveis deveria ser assim discriminado:
	Nº
	Nota Fiscal
	Valor R$
	Data

	1
	24
	10.200,00
	22/12/2010

	2
	510
	1.590,00
	6/1/2011

	3
	110 e 142
	200,00
	24/1/2011

	4
	028917
	43.500,00
	3/5/2011

	5
	1333
	250,00
	17/5/2011

	6
	924
	1.947,50
	19/5/2011

	7
	8787
	2.061,73
	19/5/2011

	8
	923
	1.102,00
	19/5/2011

	9
	0001
	8.640,00
	31/5/2011

	10
	664
	2.302,00
	1/6/2011

	11
	1947
	540,00
	2/6/2011

	12
	53
	2.198,00
	2/6/2011

	13
	57952
	567,18
	27/6/2011

	14
	2968
	112,80
	4/7/2011

	15
	1950
	841,92
	18/7/2011

	16
	30688
	5.000,00
	10/8/2011

	17
	30687
	15.000,00
	10/8/2011

	18
	4
	2.000,00
	10/8/2011

	19
	31
	4.000,00
	16/8/2011

	20
	31
	110,50
	20/12/2011

		TOTAL
	102.163,63
	
17.	Desse modo, foi proposta a citação do Sr. Airam Resende Boa Morte e do Instituto João Ayres, nos seguintes termos:
	a) realizar a citação, com fundamento nos arts. 10, § 1º, e 12, incisos I e II, da Lei 8.443/1992 c/c o art. 202, incisos I e II, do RI/TCU, para que, no prazo de quinze dias, os responsáveis abaixo indicados, em decorrência das condutas praticadas, apresentem alegações de defesa e/ou recolham, aos cofres especificados, a quantia abaixo indicada, atualizada monetariamente a partir da respectiva data até o efetivo recolhimento, abatendo-se na oportunidade a quantia eventualmente ressarcida, na forma da legislação em vigor, que geraram a irregularidade demonstrada a seguir:
	Irregularidade: não comprovação da aplicação de parte dos recursos captados com amparo no Pronac 10-4855, em virtude da impugnação de despesas comprovadas a partir de: 
	a) notas fiscais referentes a despesas realizadas fora do período de execução do projeto, cujas características e descrições não se enquadram na finalidade aprovada;
	b) notas fiscais de despesas sem nexo causal com a finalidade do projeto;
	c) nota fiscal de despesa relacionada a outro projeto cultural do proponente;
	d) notas fiscais sem a identificação do projeto cultural;
	e) divergências de valores entre notas fiscais e a Relação de Pagamentos.
Débito relacionado ao Sr. Airam Resende Boa Morte (CPF: XXX.970.266-XX) , solidariamente com o Instituto João Ayres (CNPJ: 08.215.473/0001-18) 
	Valor R$
	Data

	10.200,00
	22/12/2010

	1.590,00
	6/1/2011

	200,00
	24/1/2011

	43.500,00
	3/5/2011

	250,00
	17/5/2011

	1.947,50
	19/5/2011

	2.061,73
	19/5/2011

	1.102,00
	19/5/2011

	8.640,00
	31/5/2011

	2.302,00
	1/6/2011

	540,00
	2/6/2011

	2.198,00
	2/6/2011

	567,18
	27/6/2011

	112,80
	4/7/2011

	841,92
	18/7/2011

	5.000,00
	10/8/2011

	15.000,00
	10/8/2011

	2.000,00
	10/8/2011

	4.000,00
	16/8/2011

	110,50
	20/12/2011

	Valor atualizado do débito (sem juros) em 16/4/2020: R$ 165.995,05 (peça 10) 
	Conduta 1: realizar despesas fora do período de execução do projeto cultural, cujas características e descrições não se enquadram na finalidade aprovada;
	Conduta 2: realizar despesas sem nexo de causalidade com a finalidade do projeto;
	Conduta 3: apresentar nota fiscal de despesa relacionada a outro projeto cultural do proponente;
	Conduta 4: apresentar notas fiscais sem a identificação do projeto cultural;
	Conduta 5: apresentar notas fiscais com valores divergentes da Relação de Pagamentos.
	Nexo de causalidade 1: a realização de despesas fora do período de execução do projeto cultural, e com características e descrições que não se enquadram na finalidade aprovada, impede a comprovação da regular aplicação dos recursos captados, resultando em prejuízo ao erário;
	Nexo de causalidade 2: a realização de despesas sem nexo de causalidade com a finalidade do projeto impede a comprovação da regular aplicação dos recursos captados, resultando em prejuízo ao erário;
	Nexo de causalidade 3: a apresentação de nota fiscal de despesa relacionada a outro projeto cultural impede a comprovação da regular aplicação dos recursos captados, resultando em prejuízo ao erário;
	Nexo de causalidade 4: a apresentação de notas fiscais sem a identificação do projeto cultural impede a comprovação da regular aplicação dos recursos captados, resultando em presunção de dano ao erário;
	Nexo de causalidade 5: a apresentação de notas fiscais com valores divergentes da Relação de Pagamentos impede a comprovação da regular aplicação dos recursos captados, resultando em presunção de dano ao erário.
	Culpabilidade: não há excludentes de ilicitude, de culpabilidade e de punibilidade; é razoável supor que o responsável tinha consciência da ilicitude de suas condutas; era exigível condutas diversas das praticadas, quais sejam:
a)  realizar despesas fora do período de execução do projeto cultural, e com características e descrições que não se enquadram na finalidade aprovada;
b) realizar despesas sem nexo de causalidade com a finalidade do projeto;
c) apresentar nota fiscal de despesa relacionada a outro projeto cultural;
d) apresentar notas fiscais sem a identificação do projeto cultural;
e) apresentar notas fiscais com valores divergentes da Relação de Pagamentos.
Débito relacionado ao Instituto João Ayres (CNPJ: 08.215.473/0001-18) , solidariamente com o Sr. Airam Resende Boa Morte (CPF: XXX.970.266-XX) 
	Valor R$
	Data

	10.200,00
	22/12/2010

	1.590,00
	6/1/2011

	200,00
	24/1/2011

	43.500,00
	3/5/2011

	250,00
	17/5/2011

	1.947,50
	19/5/2011

	2.061,73
	19/5/2011

	1.102,00
	19/5/2011

	8.640,00
	31/5/2011

	2.302,00
	1/6/2011

	540,00
	2/6/2011

	2.198,00
	2/6/2011

	567,18
	27/6/2011

	112,80
	4/7/2011

	841,92
	18/7/2011

	5.000,00
	10/8/2011

	15.000,00
	10/8/2011

	2.000,00
	10/8/2011

	4.000,00
	16/8/2011

	110,50
	20/12/2011

	Valor atualizado do débito (sem juros) em 16/4/2020: R$ 165.995,05 (peça 10) 
	Conduta 1: por intermédio de seu dirigente, realizar despesas fora do período de execução do projeto cultural, cujas características e descrições não se enquadram na finalidade aprovada;
	Conduta 2: por intermédio de seu dirigente, realizar despesas sem nexo de causalidade com a finalidade do projeto;
	Conduta 3: por intermédio de seu dirigente, apresentar nota fiscal de despesa relacionada a outro projeto cultural do proponente;
	Conduta 4: por intermédio de seu dirigente, apresentar notas fiscais sem a identificação do projeto cultural;
	Conduta 5: por intermédio de seu dirigente, apresentar notas fiscais com valores divergentes da Relação de Pagamentos.
	Nexo de causalidade 1: a realização de despesas fora do período de execução do projeto cultural, e com características e descrições que não se enquadram na finalidade aprovada, impede a comprovação da regular aplicação dos recursos captados, resultando em prejuízo ao erário;
	Nexo de causalidade 2: a realização de despesas sem nexo de causalidade com a finalidade do projeto impede a comprovação da regular aplicação dos recursos captados, resultando em prejuízo ao erário;
	Nexo de causalidade 3: a apresentação de nota fiscal de despesa relacionada a outro projeto cultural impede a comprovação da regular aplicação dos recursos captados, resultando em prejuízo ao erário;
	Nexo de causalidade 4: a apresentação de notas fiscais sem a identificação do projeto cultural impede a comprovação da regular aplicação dos recursos captados, resultando em presunção de dano ao erário;
	Nexo de causalidade 5: a apresentação de notas fiscais com valores divergentes da Relação de Pagamentos impede a comprovação da regular aplicação dos recursos captados, resultando em presunção de dano ao erário.
	Culpabilidade: não há excludentes de ilicitude, de culpabilidade e de punibilidade; é razoável supor que o responsável tinha consciência da ilicitude de suas condutas; era exigível condutas diversas das praticadas, quais sejam:
a)  realizar despesas fora do período de execução do projeto cultural, e com características e descrições que não se enquadram na finalidade aprovada;
b) realizar despesas sem nexo de causalidade com a finalidade do projeto;
c) apresentar nota fiscal de despesa relacionada a outro projeto cultural;
d) apresentar notas fiscais sem a identificação do projeto cultural;
e) apresentar notas fiscais com valores divergentes da Relação de Pagamentos.
18.	Com base na delegação de competência do relator do feito, o Exmo. Ministro Substituto Marcos Bemquerer Costa (Portaria-MINS-MBC Nº 1, de 14/7/2014) , foram promovidas as citações das responsáveis solidárias, conforme a seguir detalhado: 
	a) Sr. Airam Resende Boa Morte: 
	Ofício nº 
	Base de pesquisa de endereço
	Data do ofício
	Data de recebimento 
	Nome do recebedor 
	Fim do Prazo para defesa
	Apresentação de Defesa

	17337/2020
 (peça 17) 
	RECEITA FEDERAL
	23/4/2020
	13/5/2020
AR peça 18
	Ilegível
	26/6/2020
 (prorrogado à peça 24) 
	-

	 a) Instituto João Ayres: 
	Ofício nº 
	Base de pesquisa de endereço
	Data do ofício
	Data de recebimento 
	Nome do recebedor 
	Fim do Prazo para defesa
	Apresentação de Defesa

	17341/2020
 (peça 16) 
	RECEITA FEDERAL
	23/4/2020
	13/5/2020
AR peça 19
	Ilegível
	26/6/2020
 (prorrogado à peça 24) 
	-

19.	Registra-se que, em 1/6/2020, os responsáveis ingressaram com pedido de prorrogação de prazo, por mais 60 (sessenta) dias, para apresentação das alegações de defesa, em razão de dificuldades na obtenção da documentação relativa ao projeto cultural, junto ao extinto Ministério da Cultura, face a pandemia da Covid 19 (peça 20) .
20.	Em 30/6/2020, o pleito foi integralmente deferido pelo Ministro-Substituto Augusto Sherman (peça 24) , para quem foi redistribuída a relatoria do processo (peça 23) , em razão de questão suscitada pelo relator original da matéria (peça 22) .
21.	Ainda que notificados extemporaneamente acerca da prorrogação concedida (24/9/2020, cf. ARs peças 29 e 30) , os responsáveis mantiveram-se inertes, devendo, portanto, ser considerados revéis, dando-se prosseguimento ao processo, na forma do art. 12, § 3º, da Lei 8.443/1992.
EXAME TÉCNICO
Da validade das notificações
22.	Preliminarmente, cumpre tecer breves considerações sobre a forma como são realizadas as comunicações processuais no TCU. A esse respeito, destacam-se o art. 179, do Regimento Interno do TCU (Resolução 155, de 4/12/2002) e o art. 4º, inciso III, § 1º, da Resolução TCU 170, de 30 de junho de 2004, in verbis:
Art. 179. A citação, a audiência ou a notificação, bem como a comunicação de diligência, farse-ão:
I - mediante ciência da parte, efetivada por servidor designado, por meio eletrônico, fac-símile, telegrama ou qualquer outra forma, desde que fique confirmada inequivocamente a entrega da comunicação ao destinatário;
II - mediante carta registrada, com aviso de recebimento que comprove a entrega no endereço do destinatário;
III - por edital publicado no Diário Oficial da União, quando o seu destinatário não for localizado;
 (...) 
Art. 3º As comunicações serão dirigidas ao responsável, ou ao interessado, ou ao dirigente de órgão ou entidade, ou ao representante legal ou ao procurador constituído nos autos, com poderes expressos no mandato para esse fim, por meio de:
I - correio eletrônico, fac-símile ou telegrama;
II - servidor designado;
III - carta registrada, com aviso de recebimento;
IV - edital publicado no Diário Oficial da União, quando o seu destinatário não for localizado, nas hipóteses em que seja necessário o exercício de defesa'.
Art. 4º. Consideram-se entregues as comunicações:
I - efetivadas conforme disposto nos incisos I e II do artigo anterior, mediante confirmação da ciência do destinatário;
II - realizadas na forma prevista no inciso III do artigo anterior, com o retorno do aviso de recebimento, entregue comprovadamente no endereço do destinatário;
III - na data de publicação do edital no Diário Oficial da União, quando realizadas na forma prevista no inciso IV do artigo anterior.
§ 1º O endereço do destinatário deverá ser previamente confirmado mediante consulta aos sistemas disponíveis ao Tribunal ou a outros meios de informação, a qual deverá ser juntada ao respectivo processo.
 (...) 
23.	Bem se vê, portanto, que a validade da citação via postal não depende de que o aviso de recebimento seja assinado pelo próprio destinatário da comunicação, o que dispensa, no caso em tela, a entrega do AR em 'mãos próprias'. A exigência da norma é no sentido de o Tribunal verificar se a correspondência foi entregue no endereço correto, residindo aqui a necessidade de certeza inequívoca. 
24.	Não é outra a orientação da jurisprudência do TCU, conforme se verifica dos julgados a seguir transcritos:
São válidas as comunicações processuais entregues, mediante carta registrada, no endereço correto do responsável, não havendo necessidade de que o recebimento seja feito por ele próprio (Acórdão 3648/2013-TCU-Segunda Câmara, Relator Ministro JOSÉ JORGE) ;
É prescindível a entrega pessoal das comunicações pelo TCU, razão pela qual não há necessidade de que o aviso de recebimento seja assinado pelo próprio destinatário. Entregandose a correspondência no endereço correto do destinatário, presume-se o recebimento da citação. (Acórdão 1019/2008-TCU-Plenário, Relator Ministro BENJAMIN ZYMLER) ;
As comunicações do TCU, inclusive as citações, deverão ser realizadas mediante Aviso de Recebimento - AR, via Empresa Brasileira de Correios e Telégrafos, bastando para sua validade que se demonstre que a correspondência foi entregue no endereço correto. (Acórdão 1526/2007-TCU-Plenário, Relator Ministro AROLDO CEDRAZ) .
25.	A validade do critério de comunicação processual do TCU foi referendada pelo Supremo Tribunal Federal, nos termos do julgamento do MS-AgR 25.816/DF, por meio do qual se afirmou a desnecessidade da ciência pessoal do interessado, entendendo-se suficiente a comprovação da entrega do 'AR' no endereço do destinatário:
EMENTA: AGRAVO REGIMENTAL. MANDADO DE SEGURANÇA. DESNECESSIDADE DE INTIMAÇÃO PESSOAL DAS DECISÕES DO TRIBUNAL DE CONTAS DA UNIÃO. ART. 179 DO REGIMENTO INTERNO DO TCU. INTIMAÇÃO DO ATO IMPUGNADO POR CARTA REGISTRADA, INICIADO O PRAZO DO ART. 18 DA LEI nº 1.533/51 DA DATA CONSTANTE DO AVISO DE RECEBIMENTO. DECADÊNCIA RECONHECIDA. AGRAVO IMPROVIDO.
O envio de carta registrada com aviso de recebimento está expressamente enumerado entre os meios de comunicação de que dispõe o Tribunal de Contas da União para proceder às suas intimações.
O inciso II do art. 179 do Regimento Interno do TCU é claro ao exigir apenas a comprovação da entrega no endereço do destinatário, bastando o aviso de recebimento simples.
26.	No caso vertente, a citação de cada um dos responsáveis se deu nos endereços provenientes de pesquisas realizadas pelo TCU na base de dados da Receita Federal (peças 14 e 15) . A entrega dos ofícios citatórios nesses endereços ficou comprovada conforme detalhamento a seguir:
26.1.	Airam Resende Boa Morte: Ofício 17337/2020 - TCU/Seproc (peça 17) , recebido em 13/5/2020, conforme atesta AR à peça 18;
26.2.	Instituto João Ayres: Ofício 17341/2020 - TCU/Seproc (peça 16) , recebido em 13/5/2020, conforme atesta AR à peça 19.
Da revelia
27.	Nos processos do TCU, a revelia não leva à presunção de que sejam verdadeiras todas as imputações levantadas contra os responsáveis, diferentemente do que ocorre no processo civil, em que a revelia do réu opera a presunção da verdade dos fatos narrados pelo autor. Dessa forma, a avaliação da responsabilidade do agente não pode prescindir da prova existente no processo ou para ele carreada. 
28.	Ao não apresentarem defesa, os responsáveis deixaram de produzir prova da regular aplicação dos recursos sob sua responsabilidade, em afronta às normas que impõem aos gestores públicos a obrigação legal de, sempre que demandados pelos órgãos de controle, apresentar os documentos que demonstrem a correta utilização das verbas públicas, a exemplo do contido no art. 93 do Decreto-Lei 200/67: 'Quem quer que utilize dinheiros públicos terá de justificar seu bom e regular emprego na conformidade das leis, regulamentos e normas emanadas das autoridades administrativas competentes.' 
29.	Não obstante a revelia configurada neste processo, e em prestígio ao princípio da verdade real que informa os processos no TCU, foram os autos novamente compulsados, não se identificando qualquer elemento que pudesse alterar as conclusões que fundamentaram as citações realizadas.
30.	Com efeito, remanescem injustificadas as irregularidades financeiras que resultaram na reprovação das contas, notadamente a constatação de pagamento de serviços que não restaram comprovados (peça 4, p. 174, item 2.1.1) , mediante a Nota Fiscal 028917, emitida pelo Centro de Capacitação Treinamento e Cultura Terra Verde, no valor de R$ 43.500,00 (peça 4, p. 133) .
31.	No presente caso, verifica-se que não ocorreu a prescrição da pretensão punitiva do TCU, na forma do Acórdão 1441/2016-TCU-Plenário, uma vez que as irregularidades apuradas tiveram início em 22/12/2010 (data do primeiro pagamento realizado) , e o ato ordinatório da citação foi exarado em 17/4/2020 (peça 13) .
29.	Por outro lado, em se tratando de processo em que as partes interessadas não se manifestaram acerca das irregularidades imputadas, não há elementos para que se possa efetivamente aferir e reconhecer a ocorrência de boa-fé na conduta dos responsáveis, podendo este Tribunal, desde logo, proferir o julgamento de mérito pela irregularidade das contas, nos termos dos §§ 2º e 6º do art. 202 do Regimento Interno do TCU.
CONCLUSÃO
33.	Em face das revelias do Sr. Airam Resende Boa Morte e do Instituto João Ayres, e da impossibilidade de reconhecer a boa-fé em suas condutas, propõe-se que os responsáveis sejam considerados revéis, nos termos do art. 12, §3º, da Lei 8.443/1992, julgando-se suas contas irregulares, com fundamento no art. 16, inciso III, alíneas 'b' e 'c', da Lei 8.443/1992, e condenando-os, solidariamente, ao pagamento do débito apurado nos autos, sem prejuízo da multa prevista no art. 57, da mesma lei.
PROPOSTA DE ENCAMINHAMENTO
36.	Diante do exposto, submetem-se os autos à consideração superior, propondo ao Tribunal:
	a) considerar revéis o Sr. Airam Resende Boa Morte (CPF: XXX.970.266-XX) e o Instituto João Ayres (CNPJ: 08.215.473/0001-18) , com fundamento no § 3º, art. 12, Lei 8.443/1992;	
	b) com fundamento nos arts. 1º, inciso I; 16, inciso III, alíneas 'b' e 'c'; 19 e 23, inciso III, todos da Lei 8.443/1992, e nos arts. 1º, inciso I; 209, incisos II e III; 210 e 214, inciso III, do Regimento Interno TCU, julgar irregulares as contas do Sr. Airam Resende Boa Morte (CPF: XXX.970.266-XX) e do Instituto João Ayres (CNPJ: 08.215.473/0001-18) , condenando-os, solidariamente, ao pagamento das quantias a seguir especificadas, com a fixação do prazo de quinze dias, a contar da notificação, para comprovarem, perante o Tribunal (art. 214, inciso III, alínea 'a', do Regimento Interno) , o recolhimento da dívida aos cofres do Fundo Nacional de Cultura, atualizada monetariamente e acrescida dos juros de mora, calculados a partir das datas indicadas, até a data do efetivo recolhimento, na forma prevista na legislação em vigor:
	Valor R$
	Data

	10.200,00
	22/12/2010

	1.590,00
	6/1/2011

	200,00
	24/1/2011

	43.500,00
	3/5/2011

	250,00
	17/5/2011

	1.947,50
	19/5/2011

	2.061,73
	19/5/2011

	1.102,00
	19/5/2011

	8.640,00
	31/5/2011

	2.302,00
	1/6/2011

	540,00
	2/6/2011

	2.198,00
	2/6/2011

	567,18
	27/6/2011

	112,80
	4/7/2011

	841,92
	18/7/2011

	5.000,00
	10/8/2011

	15.000,00
	10/8/2011

	2.000,00
	10/8/2011

	4.000,00
	16/8/2011

	110,50
	20/12/2011

	c) aplicar, individualmente, ao Sr. Airam Resende Boa Morte (CPF: XXX.970.266-XX) e ao Instituto João Ayres (CNPJ: 08.215.473/0001-18) a multa prevista no art. 57 da Lei 8.433/1992, fixando-lhes o prazo de quinze dias, a contar da notificação, para comprovarem, perante o Tribunal (art. 214, inciso III, alínea 'a', do Regimento Interno) , o recolhimento da dívida aos cofres do Tesouro Nacional, atualizada monetariamente desde a data do acórdão que vier a ser proferido até a do efetivo recolhimento, se for paga após o vencimento, na forma da legislação em vigor;
	d) autorizar, desde logo, nos termos do art. 28, inciso II, da Lei 8.443/1992, a cobrança judicial das dívidas caso não atendidas as notificações;
	e) autorizar o pagamento das dívidas em até 36 parcelas mensais e consecutivas, nos termos do art. 26 da Lei 8.443/1992 e do art. 217 do Regimento Interno, fixando-lhes o prazo de quinze dias, a contar do recebimento da notificação, para comprovarem perante o Tribunal o recolhimento da primeira parcela, e de trinta dias, a contar da parcela anterior, para comprovar o recolhimento das demais parcelas, devendo incidir sobre cada valor mensal, atualizado monetariamente, os juros de mora devidos, na forma prevista na legislação em vigor;
	f) alertar aos responsáveis que a falta de comprovação do recolhimento de qualquer parcela importará no vencimento antecipado do saldo devedor, nos termos do § 2º do art. 217 do Regimento Interno deste Tribunal;
	g) enviar cópia do Acórdão que vier a ser proferido à Secretaria Especial de Cultura, à Secretaria Federal de Controle Interno e aos responsáveis, para ciência, informando que a deliberação, acompanhada do Relatório e Voto que a fundamentarem, estará disponível para consulta no endereço www.tcu.gov.br/acordaos, além de esclarecer que, caso requerido, o TCU poderá fornecer as correspondentes cópias, em mídia impressa, aos interessados e às responsáveis arrolados nestes autos;
h) encaminhar cópia da deliberação, bem como do relatório e do voto que a fundamentarem, ao Procurador-Chefe da Procuradoria da República no Estado de Minas Gerais, nos termos do § 3º do art. 16 da Lei 8.443/1992 c/c o § 7º do art. 209 do Regimento Interno do TCU, para adoção das medidas que entender cabíveis."
É o relatório.

não há.

Subprocurador-Geral Lucas Rocha Furtado.

TOMADA DE CONTAS ESPECIAL. SECRETARIA ESPECIAL DE CULTURA. IMPUGNAÇÃO DE DESPESAS REALIZADAS EM DESACORDO COM O PROJETO CULTURAL "NATAL CULTURAL". CITAÇÃO SOLIDÁRIA. REVELIA. CONTAS IRREGULARES. DÉBITO. MULTA.

TOMADA DE CONTAS ESPECIAL (TCE)

Secretaria de Controle Externo de Tomada de Contas Especial (SecexTCE).

Cuidam os autos de Tomada de Contas Especial instaurada pelo extinto Ministério da Cultura, em desfavor do Instituto João Ayres e de seu dirigente, o Sr. Airam Resende Boa Morte, em razão da impugnação de despesas realizadas em desacordo com o projeto cultural "Natal Cultural" (Pronac 10-4855) , celebrado com o objetivo de realizar, no período do natal, um grande evento unindo música instrumental e erudita, teatro e performances circenses (peça 4, p. 19) .
2. A Portaria nº 591, de 5/11/2010 (peça 4, p. 43) , autorizou a captação de recursos no montante de R$ 427.130,00, no período de 8/11 a 31/12/2010, prorrogado até 31/5/2011 (peça 4, p. 57) , fazendo recair o prazo para a apresentação da prestação de contas em 30/6/2011.
3. Para a execução do Pronac 10-4855, foram captados R$ 232.821,86, correspondentes a 54,5% da totalidade dos recursos autorizados, conforme a seguir discriminado:
	Recibo nº  (peça 4) 
	Data
	Valor
	Data do Crédito (peça 4) 

	1 (p. 46) 
	2/12/2010
	120.000,00
	13/12/2010 (p. 72) 

	2 (p. 50) 
	30/12/2010
	94.785,62
	12/1/2011 (p. 73) 

	3 (p. 51) 
	30/12/2010
	9.000,00
	30/12/2010 (p. 51) 

	4 (p. 49) 
	30/12/2010
	7.656,24
	12/1/2011 (p. 73) 

	5 (p. 54) 
	30/12/2010
	1.380,00
	24/5/2011 (p. 77) 

		TOTAL
	232.821,86
	
4. O fundamento para a instauração da Tomada de Contas Especial, conforme o Relatório de TCE nº 33/2017 (peça 4, p. 213-217) , foi a impugnação de despesas realizadas em desacordo com o projeto aprovado, no valor de R$ 103.310,33, e imputando a responsabilidade ao Sr. Airam Resende Boa Morte e ao Instituto João Ayres.
5. No âmbito deste Tribunal, após exame preliminar dos elementos que compõem os autos (peça 11) , a SecexTCE promoveu a citação solidária dos responsáveis, imputando-lhes o débito no valor de R$ 102.163,63.
6. Em sua derradeira instrução, a unidade técnica propõe (peças 32-34) - com a chancela do Parquet especializado (peça 35) - julgar irregulares as presentes contas, condenar solidariamente os responsáveis ao ressarcimento da integralidade do débito apurado, bem como aplicar-lhes a multa legal.
7. Endosso o referido encaminhamento, incorporando a respectiva análise às minhas razões de decidir.
8. Observo que os responsáveis foram regularmente notificados quanto às citações promovidas (peças 18 e 19) .
9. Registro que em 1/6/2020 os responsáveis ingressaram com pedido de prorrogação de prazo, por mais 60 (sessenta) dias, para apresentação das alegações de defesa, em razão de dificuldades na obtenção da documentação relativa ao projeto cultural, junto ao extinto Ministério da Cultura, face a pandemia do Covid 19 (peça 20) .
10. Em 30/6/2020, o pleito foi integralmente por mim deferido por meio do despacho à peça 24.
11. Ainda que notificados extemporaneamente acerca da prorrogação concedida (24/9/2020, cf. ARs peças 29 e 30) , os responsáveis mantiveram-se inertes, devendo, portanto, ser considerados revéis, dando-se prosseguimento ao processo, na forma do art. 12, § 3º, da Lei 8.443/1992.
12. Nesse sentido, inexistem nos autos elementos que demonstrem a consecução dos objetivos pactuados no Pronac 10-4855 ou documentos capazes de comprovar a boa e regular aplicação dos recursos liberados pelo extinto Ministério da Cultura.
13. Destarte, entendo que as contas dos responsáveis devam ser julgadas irregulares, nos termos do art. 202, § 6º, do Regimento Interno do TCU, com a imputação do débito atualizado monetariamente e acrescido de juros de mora, nos termos do art. 202, § 1º, do Regimento Interno do TCU, e com a aplicação da multa prevista no art. 57 da Lei 8.443/1992.
14. Apropriado, ainda, nos termos do art. 16, § 3º, da Lei 8.443/92, c/c o § 7º do art. 209 do RI/TCU, dar ciência da deliberação à Procuradoria da República no Estado de Minas Gerais para adoção das medidas que considere cabíveis.
15. Por fim, deixo de acolher a proposta da unidade instrutiva de autorizar, desde já, o parcelamento das dívidas, por entender que essa medida somente deve ser adotada mediante solicitação das partes.
Ante o exposto, manifesto-me por que o Tribunal aprove o acórdão que ora submeto à deliberação deste Colegiado.
TCU, Sala das Sessões Ministro Luciano Brandão Alves de Souza, em 23 de março de 2021.
AUGUSTO SHERMAN CAVALCANTI 
Relator